臺灣花蓮地方法院刑事判決　　　　　　　　　　　　　九十三年度訴字第二三六號
　　公　訴　人　臺灣花蓮地方法院檢察署檢察官
　　被　　　告　丁○○
　　選任辯護人　林武順律師
右列被告因偽造有價證券等案件，經檢察官提起公訴（九十三年度偵續字第一二號）
，本院判決如左：
    主  文
丁○○無罪。
    理  由
一、公訴意旨以：被告丁○○於民國九十二年三月三十日某時許，在花蓮市○○路附
    近之「尋夢園卡拉ＯＫ店」，向乙○○（以下簡稱告訴人）表示欲借用支票周轉
    ，經告訴人首肯後，即出示花蓮區中小企業銀行中正分行，帳號為000000
    00號，支票號碼為ＴＦＥ0000000號之支票，其上已蓋妥支票印鑑章之
    空白支票一張借予被告，惟言明其授權被告須開立面額新台幣（下同）五萬元之
    金額。惟被告卻逾越該授權範圍，自行在該支票上填載面額二十萬元，另行持交
    予甲○○收受，作為其支付甲○○會款之用。因認被告涉犯有刑法第二百零一條
    之偽造有價證券罪嫌云云。
二、按犯罪事實應依證據認定之，無證據不得推定其犯罪事實；又不能證明被告犯罪
    者，應諭知被告無罪之判決，修正前刑事訴訟法第一百五十四條、第三百零一條
    第一項分別定有明文。再按告訴人之告訴，係以使被告受刑事訴追為目的，是其
    陳述是否與事實相符，仍應調查其他證據以資審認（最高法院五十二年台上字第
    一三○○號判例參照）。又事實之認定，應憑證據，如未能發現相當證據，或證
    據不足以證明，自不能以推測或擬制之方法，為裁判基礎（最高法院四十年台上
    字第八六號判例參照）。再者，認定不利於被告之事實，須依積極證據，苟積極
    證據不足為不利於被告事實認定時，即應為有利於被告之認定，更不必有何有利
    之證據（最高法院三十年上字第八一六號判例）；而所謂「積極證據足以為不利
    被告事實之認定」係指據為訴訟上證明之全盤證據資料，在客觀上已達於通常一
    般之人均不致於有所懷疑，而得確信被告確曾犯罪之程度，若未達到此一程度，
    而有合理懷疑之存在時，即無從為有罪之認定（最高法院七十六年台上字第四九
    八六號判例參照）。
三、公訴人認被告涉犯上述犯行，無非以被告於偵查中自承簽發上開系爭支票前並未
    經得告訴人之授權得開具二十萬元支票之供詞，以及告訴人於警、偵訊之指訴、
    證人甲○○於偵查中之證詞，並以告訴人經法務部調查局對系爭問題為測謊鑑定
    並無說謊反應之測謊報告書及系爭支票影本佐證資料為其主要論據。經訊據被告
    固坦承於九十二年三月間向告訴人借到系爭空白支票後，有在票據上填載二十萬
    元轉向甲○○調現等情不諱，惟堅決否認有何偽造有價證券之犯行，辯稱：伊當
    初與告訴人之夫鄭力嘉合夥經營尋夢園卡拉ＯＫ店，但因店內週轉不靈，時常以
    告訴人之支票向外調現，以票養票。嗣於九十二年三月底，因員工薪資八萬三千
    元和於九十二年三月二十四日及同月二十八日陸續到期之票款三張，各面額四萬
    元、五萬元及三萬元，共計二十萬三千元急需支應，始由伊持系爭空白支票轉向
    伊互助會之會腳甲○○調借二十萬元。但因為當時實際究竟能借到多少錢，尚屬
    未知，故而系爭支票始未開具金額及發票日期，但告訴人應對可能簽發二十萬元
    之數額，應有所認知，伊絕無有逾越權限盜開支票金額之行為等語。又辯護人辯
    護意旨另主張：告訴人於法務部調查局所為之測謊鑑定報告並無證據能力云云，
    經查：
二、證據能力有無之判斷：
（一）按測謊鑑定，係依一般人若下意識刻意隱瞞事實真相時，會產生微妙之心理變
      化，例如：憂慮、緊張、恐懼、不安等現象，而因身體內部之心理變化，身體
      外部之生理狀況亦隨之變化，例如：呼吸急促、血液循環加速、心跳加快、聲
      音降低、大量流汗等異常現象，惟表現在外之生理變化，往往不易由肉眼觀察
      ，乃由測謊員對受測者提問與待證事實相關之問題，藉由科學儀器（測謊機）
      紀錄受測者對各個質問所產生細微之生理變化，加以分析受測者是否下意識刻
      意隱瞞事實真相，並判定其供述是否真實；測謊機本身並不能直接對受測者之
      供述產生正確與否之訊號，而係測謊員依其專業之學識及經驗，就測謊紀錄，
      予以客觀之分析解讀，至於測謊鑑定究竟有無證據能力，刑事訴訟法並無明文
      規定，惟實務上，送鑑單位依刑事訴訟法第二百零八條第一項規定，囑託法務
      部調查局或內政部警政署刑事警察局為測謊檢查，受囑託機關就檢查結果，以
      該機關名義函覆原囑託之送鑑單位，該測謊檢查結果之書面報告，即係受囑託
      機關之鑑定報告，該機關之鑑定報告，形式上若符合測謊基本程式要件，包括
      ：(一)經受測人同意配合，並已告知得拒絕受測，以減輕受測者不必要之壓力
      。(二)測謊員須經良好之專業訓練與相當之經驗。(三)測謊儀器品質良好且運
      作正常。(四)受測人身心及意識狀態正常。(五)測謊環境良好，無不當之外力
      干擾等要件，即應賦予證據能力，最高法院著有九十二年度台上字第三八二二
      號判決可參。經查，本件告訴人乙○○經檢察官囑託法務部調查局於九十三年
      七月二日進行測謊鑑定，鑑定前即徵得受測者乙○○之同意，願就測謊人員之
      問題為回答，身心狀況復經鑑定人員詳予調查，該鑑定人員吳家隆並自八十八
      年一月八日起至同年四月七日間接受過測謊技術課程，顯受過良好之專業訓練
      及經歷，而該次測謊之方法係採用控制問題法及混合問題法，此有法務部調查
      局九十三年七月五日調科參字第０九三００二六五八００號測謊報告書及隨報
      告書檢附之測謊同意書、測謊對象身心狀況調查表、測謊問卷、該局結業證書
      各一紙在卷可稽，且該次鑑定又無查於施測過程中之測謊儀器或環境有未當，
      甚或有不當外力影響之情形存在，故而，本件測謊鑑定報告形式上即符合上述
      測謊基本之條件，即應賦予證據能力，辯護人指摘該測謊報告並無證據能力云
云，然僅有空泛之指陳外，並未提出任何具體之事證，以供本院調查，因此，
      就此之辯護，並不足採據，然而，該謊測鑑定報告雖具有證據能力，但其證明
      力之強弱，仍應由本院在不違背經驗法則及論理法則下，本於確信之自由心證
      加以斟酌，判斷其實質之價值，併予敘明。
（二）又按訊問被告，除有急迫情況且經記明筆錄者外，應全程連續錄音；必要時，
      並應全程連續錄影。筆錄內所載之被告陳述與錄音或錄影之內容不符者，除有
      急迫情況且經記明筆錄而未錄音、錄影之情形外，其不符之部分，不得作為證
      據，刑事訴訟法第一百條之一第一項、第二項定有明文。考其立法目的，在於
      建立詢問筆錄之公信力，並擔保詢問程序之合法正當，亦即在於擔保犯罪嫌疑
      人對於詢問之陳述係出於自由意思及筆錄所載內容與其陳述相符。查依現階段
      刑事訴訟法之規定，檢察官代表國家偵查犯罪、實施公訴，依法其有訊問被告
      之權，而實務運作時，偵查中檢察官向被告所取得之陳述，原則上均能遵守法
      律規定，不致違法取供，其可信性極高，而偵查筆錄係書記官在其職務上依據
      被告之陳述所製作紀錄之文書，除顯有不可信之情況，亦得證據，同法第一百
      五十九條之四第一款亦定有明文。復查，被告於九十三年四月十三日偵訊時，
      對於關鍵問題稱：「（檢察官問：據邱（指告訴人）指訴，編號十八票（指系
      爭支票）有爭議？）邱給的是空白票，有蓋她的印章，我也未言明開多少錢，
      邱有向我講『明天還有五萬元之票』，我持編號十八票去貼現，五萬元是邱講
      的，邱不知道我私持票去貼現。」、「（檢察官問：開票二十萬元，對方知情
      ？）沒有先敲定，不知情。」等語（見偵續卷第十三頁反面及第十四頁正反面
      ），然被告對於上開供詞，於本院意見為何時，供稱：伊當時的意思是指在開
      票時，還沒有跟對方敲定金額，所以，對方對金額內容還不知情，而在偵查中
      所言，當時可能是口誤云云，是被告當時在偵訊時之所言究竟為何，不無有所
      爭議，然該日偵訊之錄音光碟片因錄音未恰，致無從播放，此有報告一紙可參
      ，因此本院並無法查考被告當時的語意究係為何？以及其說詞與筆錄的記載有
      無出入，然而，對此經訊之被告實際情形為何時？對於有作如此之陳述，並不
      爭執，且被告僅稱：當時可能是口誤，伊可能有這麼講等語（見本院卷九十三
      年十二月二十八日調查筆錄第四頁及第七頁），從而，被告既未指出檢察官有
      何違法取供而顯有不可信的情形存在，又未抗辯其未有如偵訊筆錄所載之陳述
      ，雖本件錄音光碟因錄音問題無從比對，然被告及辯護人既未對此之證據能力
      有所爭執，自得認該次偵訊筆錄有證據能力，亦予敘明。
三、被告犯罪嫌疑有無之理由：
    經查，被告在系爭空白支票填載二十萬元金額及發票日期後交付予甲○○調借會
    錢周轉一事，業據被告於本院審理時所自承，核與證人甲○○於本院審理時結證
    情節大致相符，並有系爭支票正反面影本、被告於本院當庭所書之筆跡各一紙在
    卷可參，因而，本件被告犯罪是否成立之爭執點乃在於被告所借得之款項，是否
    係用在支應告訴人即將屆期之共計面額十二萬元之三張支票上，並是否作為支付
    卡拉ＯＫ店員工薪資，以及告訴人在授權簽發之金額究係是五萬元或其他，而告
    訴人在授權之際，是否可預見被告所簽發之金額為二十萬元為斷，本院經調查證
    據，認定結果說明如下：
（一）被告早於九十一年九月二十五日起，即因資金周轉困難，陸續向告訴人商借支
      票以供周轉，嗣於九十一年十二月十五日起，至同年四月十八日止，又因被告
      與告訴人之夫鄭力嘉合夥經營上開卡拉ＯＫ店，雙方調借支票行為更加頻繁，
      此業為告訴人於警訊時所證述明確（見九十二年偵字第二六二五號偵查卷第八
      頁至第九頁），並有告訴人所繪製之支票往來明細表及花蓮區中小企業銀行中
      正分行支票存款存提記錄查詢單各一份（見上開偵查卷第十二頁及第十三頁、
      第六十二頁至第六十七頁）在卷可佐，在在足見告訴人與被告間金錢往來之密
      切。又查，告訴人所簽發該等支票之用途係為償還被告之私人債務（如九十二
      年元月十七日、同年月二十七日、同年月二十七日、同年二月十七日、三月二
      十五日三月二十八日各五萬元、五萬元、七萬元、五萬元、七萬元、五萬元不
      等），或為支付卡拉ＯＫ店內開銷（如九十二年元月二十七日、同年二月十二
      日、同年二月十九日、同年二月二十日、同年三月三日、同年三月四日、同年
      三月十日、同年三月十一日各二萬元、三萬三千元、一萬一千元、四萬元、一
      萬五千元、五萬三千元、一萬八千三百元不等），此亦為告訴人於本院審理時
      所證述在卷（見本院卷九十四年二月二十七日審理筆錄），並有上開明細表及
      查詢單上告訴人之記載可參，由上可知，被告諸多之私人債務或與卡拉ＯＫ店
      有關開銷均係透過向告訴人商借支票周轉，因而，被告為支應告訴人之即將到
      期之支票，及為店內所需，再向告訴人借票周轉，當非不可能之事。
（二）依前開查詢單所示，告訴人於九十二年三月二十六日及同年月二十八日，分別
      有面額四萬元、五萬元及三萬元之支票三紙即將屆期，而當時被告業已無力支
      應，僅能以票養票方式拖延還款，因此按理說告訴人自會再簽發支票，然對此
      告訴人卻無法清楚交待，僅證稱：該三張票都是被告向伊所借，所以理應由被
      告償還，因而，伊只知道是被告向朋友調來的，至於是如何調得的，伊並不知
      悉云云（見本院卷九十三年十二月二十八日調查筆錄第六頁），然而就此，告
      訴人豈會對於即將屆期之支票如何償還，毫不聞問，顯不符雙方當時處理之慣
      例，告訴人所述，誠非無疑，反而，依被告所言係拿空白支票向人調現周轉支
      應此三張支票，應顯較屬可信，從而，被告將所借得會錢中之十二萬元，分別
      來償還向伊母親所調借之四萬元，並支付共計面額八萬元之支票，堪予採信。
      縱然如告訴人所述對於還錢的來源並不知悉，但對於被告係持該空白支票作支
      應，應有所知悉，被告就此所辯，應屬可採。
（三）次查，告訴人雖於本院審理時證稱：鄭力嘉早於九十二年二月一日即退夥，不
      再負責支付店內開銷云云，然查，證人鄭力嘉於偵查中卻證稱：在九十二年一
      月三十日被告即要求伊離開，但其後伊仍有去店裡，但不是天天去，管帳也還
      管到二月十五日等語（見上開偵查卷第三十頁正反面），顯與告訴人所述有無
      退夥之情節，並不相符，徵之證人鄭力嘉係為實際之合夥人，對於究竟有退夥
      ，自當較告訴人更為明悉，因而，自應以證人鄭力嘉所言較為可採。況且，告
      訴人於偵查中即證稱：「（檢察官問：你當初把票交給被告時，是要讓他還店
      裡的錢，還是還他自己的錢？）他（指被告）是說店裡要用我才借他。」等語
      （見同上偵查卷第四十五頁），參之告訴人當時開票時間係於九十二年三月三
      十一日，如確實如告訴人所述：開系爭支票之際，鄭力嘉早已退出營經行列，
      嗣雙方也經過結算損益平衡云云，按理鄭力嘉自無需再額外負擔店內三月間的
      營業所需，告訴人更無需再簽發票據，承擔付款責任，始符常情，然而，告訴
      人卻僅因被告以店內急需為由，即願於三月底再簽發系爭空白支票，足見開票
      之際鄭力嘉仍未完全退出卡拉ＯＫ店之經營，此亦為證人即卡拉ＯＫ店之會計
      丙○○於本院審理時結證稱：卡拉ＯＫ店是在九十二年四月十五日才結束營業
      ，其間，被告與鄭力嘉並沒有拆夥等語可佐（見本院卷九十四年二月二十七日
      審理筆錄第二十四頁），從而，告訴人既對九十二年三月間卡拉ＯＫ店的開銷
      ，仍願借票供予被告調現，因此，被告為支付店內員工薪資共計八萬三千元，
      向告訴人借票周轉，自非告訴人所不能預見。
（四）況如前所述，告訴人於九十一年及九十二年間有數十次開票經驗，在簽發系爭
      支票前，之曾有簽發過一次空白支票給被告之紀錄，業據告訴人及被告於本院
      審理時所陳明在卷，告訴人對於簽發空白支票，所應承擔之風險應有所知悉，
      更不能遭被告所欺矇，雖告訴人指稱：簽發系爭支票係為清償五萬元之票款，
      所以授權被告簽發之金額是在五萬元以內云云，然查，告訴人既對授權簽發之
      金額既已明瞭，大可在出借票據之際，即將票面金額填載明確，以避免日後發
      生爭端，告訴人卻怠於為之，可見當時應如被告所辯是因為所調借的金額及還
      款日期尚未確定，告訴人始會授權交與被告填寫，更何況，告訴人於本院審理
      中即證稱：當時對被告有所懷疑，所以才會讓他親自簽名，看他會不會動手腳
      云云，然而，告訴人既對被告誠信有所質疑，豈會將當時票信良好之支票（告
      訴人系爭票據之帳戶，遲至九十二年四月二十二日始有票據違約紀錄），簽發
      空白支票來測試被告，讓己身陷於被票據債權人追索之窘境，更與常情不符，
      況且，告訴人所提出系爭支票票根上所記載之：「發票日九十二年四月三十日
      ，付款人？阿華，金額50000元」之資料（見偵查卷第五十一頁），均係為告
      訴人所自行填載，是否實在，亦非無疑，雖告訴人指稱係在店內問被告才知悉
      的（見本院卷九十四年二月二十七日審理筆錄第十三頁），不僅為被告所否認
      ，且由依該發票日係九十二年四月三十日，核與本件發票日期之月份（三月份
      ）並不相同，該等記載既有嚴重瑕疵，更不能純憑告訴人自行登載之資料，即
      遽作為認定被告犯罪之積極證據，告訴人指訴僅授權五萬元云云，並不足採信
      。
（五）再查，被告當時既有票款及員工薪資急待解決，對於能否借到錢又在未定，因
      此，雙方才會在告訴人出借系爭空白支票之際，並未對票據金額予以確定，此
      情核與被告於偵查中所自陳：告訴人借空白支票時，當時伊並未言明開多少錢
      ，雙方尚未敲定等語相符，而告訴人既對實際簽發面額，並不知悉，也因此告
      訴人在調查局測謊時，對於：「系爭支票是丁○○在未經渠同意情形下逕行填
      寫二十萬元面額使用的。」之問題，並無情緒波動反應，亦符合本件之實情，
      並無二致。然而，告訴人既知被告借票之目的係為償還支票及為支付店內所需
      ，該二十萬元之數額，當在其可預期之概括授權範圍之內。雖被告於簽發系爭
      支票時，並未及時向告訴人告知，事後又隱而不談，其行徑尤屬可議，但並不
      足據此即率認被告有偽造有價證券之犯行。
（六）依照告訴人所指述之情節，尚難使本院產生被告確實有偽造有價證券犯行之確
      信。而由前所述，被告與告訴人間之多重金融往來關係，更足以令人產生被告
      填寫金額係在告訴人授權之範圍內為之，因此，被告之犯罪事實，亦屬無從證
      明。縱據上述，本案就檢察官所舉證之證據，尚難達使法院產生被告確有偽造
      支票之犯行，自應為被告無罪之判決。
四、據上論結，應依刑事訴訟法第三百零一條第一項判決如主文。
本案經檢察官林英正到庭執行職務
中      華      民      國    九十四    年     三      月      三      日
                              臺灣花蓮地方法院刑事第一庭
                                  審判長法官  張  健  河
                                        法官  鄭  光  婷
                                        法官  李  豫  雙
右正本證明與原本無異。
如對本判決不服，應於送達後十日內，向本院提出上訴狀。（應抄附繕本）告訴人或
被害人如對於本判決不服者，應具備理由請求檢察官上訴，其上訴期間之計算係以檢
察官收受判決正本之日期為準。
                                  法院書記官
中      華      民      國    九十四    年      三      月      四      日
